臺灣高等法院花蓮分院刑事判決　　　　 93年度上訴字第169號
上　訴　人　臺灣臺東地方法院檢察署檢察官
被　　　告　戊○○
選任辯護人　吳漢成律師
被　　　告　丁○○
選任辯護人　邱聰安律師
被　　　告　乙○○
被　　　告　庚○○
被　　　告　丙○○
被　　　告　己○○
上列四人共同
選任辯護人　劉秀真律師
上列上訴人因貪污治罪條例案件，不服臺灣臺東地方法院92年度
訴字第79號中華民國93年7月29日第一審判決（起訴案號：臺灣
臺東地方法院檢察署90年度偵字第1398號），提起上訴，本院判
決如下：
    主  文
上訴駁回。
    理  由
一、本件公訴意旨略以：被告戊○○係臺東縣永安國民小學（下
    稱永安國小）代理校長；被告乙○○於81年起至84年7月31
    日止係臺東縣樟原國小（下稱樟原國小，起訴書誤載為美和
    國小）校長；被告庚○○於84年8月間起至85年7月31日止係
    臺東縣尚武國民小學（下稱尚武國小，起訴書誤載為大王國
    小）校長；被告丁○○於83年3月間起至89年8月間止係臺東
    縣關山國民中學（下稱關山國中，起訴書誤載為卑南國中）
    校長；被告丙○○係臺東縣大武國民中學（下稱大武國中）
    校長；被告己○○係臺東縣新生國民小學（下稱新生國小）
    之教務主任，6人均負責各該校內下列事項採購業務之決策
    及執行，係屬依據法令從事於公務之人員，詎6人竟於下列
    時間、地點，以所列之方式，對其依法採購之公用物品，自
    廠商甲○○處分別取得如下之回扣金額：
（一）被告戊○○辦理永安國小85年度教育優先區計畫之「充實
      教學基本設備」、「本校綜合球場設備」、「分校綜合球
      場設備」等3件採購案之發包，甲○○於發包前，分別於
      85年4月22日致贈被告2筆各新臺幣（下同）2萬元（計4萬
      元）、同年月23日又致贈被告3萬元之回扣，共計7萬元，
      因此被告將該3件工程交由甲○○承作。
（二）被告乙○○於83年8月間，辦理該校「充實普通教室視聽
      教學設備」採購案之發包時，將該工程交由甲○○承作，
      並於83年9月22日收受甲○○致贈之4萬7千元回扣。
（三）被告庚○○於85年6、7月間，辦理尚武國小由臺灣省教育
      廳補助之「改善環境及教學設備」、「改善教學設備」、
      「教室防護窗」等3件採購案發包時，將3件工程交由甲○○承作，甲○○於發包之前、後，即85年4月29日、85年7
      月19日先後致贈5萬元及10萬元之回扣給被告庚○○。
（四）被告丁○○於83年10月間，辦理關山國中83年度中央補助
      充實教學設備之「地球科學儀器設備」及「理化科實驗儀
      器設備」等2項採購案之發包，將該2件工程交由甲○○承
      作，並於發包前（83年7月2日）收受甲○○給予之回扣4
      萬元（證人甲○○調查中指述為5萬元，偵查中則改稱為4
      萬元）。
（五）被告丙○○於83年間，辦理大武國中82年度中央補助國民
      教育經費計畫之「充實專科教室設備」採購案之發包時，
      將該件工程交由甲○○承作，甲○○則於工程完工後，於
      83年9月23日致贈24萬元回扣給被告丙○○。
（六）被告己○○於85年4月間及86年6月間分別辦理該校之「充
      實體育遊戲器材」、「充實各科教育設備」及「教室防颱
      設備（後續工程）」等3件採購案之發包，將該3件工程交
      由甲○○承作，甲○○於發包前後，即在84年9月25日、8
      5年4月10日及86年間分別致送3萬元、5萬元及10萬元之回
      扣給被告己○○。
    因認被告戊○○、丁○○、乙○○、庚○○、丙○○、己○○等人係涉犯貪污治罪條例第4條第1項第3款購辦公用器材
    、物品收取回扣罪嫌等語。
二、按犯罪事實應依證據認定之，無證據不得推定其犯罪事實；
    又不能證明被告犯罪或其行為不罰者，應諭知無罪之判決，
    刑事訴訟法第154條第2項、第301條第1項，分別定有明文。
    又認定不利於被告之事實，須依積極證據，苟積極證據不足
    為不利於被告事實之認定時，即應為有利於被告之認定；且
    事實之認定，應憑證據，如未能發現相當證據，或證據不足
    以證明，自不能以推測或擬制之方法，以為裁判基礎；而認
    定犯罪事實所憑證據，雖不以直接證據為限，間接證據亦包
    括在內；然而無論直接或間接證據，其為訴訟上之證明，須
    於通常一般之人均不致有所懷疑，而得確信其為真實之程度
    者，始得據為有罪之認定，若其關於被告是否犯罪之證明未
    能達此程度，而有合理性懷疑之存在，致使無從形成有罪之
    確信，根據「罪證有疑，利於被告」之證據法則，即不得遽
    為不利被告之認定（最高法院30年上字第816號、40年台上
    字第86號、76年台上字第4986號判例參照）。
三、公訴人認被告戊○○等6人涉有違反貪污治罪條例之收取回
    扣之犯行，無非以下列證據為其論據：
（一）被告戊○○部分：證人甲○○於調查站及偵查中之證詞及
      其所有記事簿內（即起訴書所載之帳冊）之記載、證人林
      煌崇之證詞、卷附採購案資料。
（二）被告己○○部分：證人甲○○之證詞及其所有記事簿內之
      記載、證人吳逢洲之證詞、防颱設備招標紀錄及合約書影
      本、卷附採購案資料。
（三）被告乙○○部分：證人甲○○之證詞及其所有記事簿內之
      記載、證人陳鴻昌之證詞、開標比價紀錄、臺東縣商業會
      83年收發文登記簿未有招標來文紀錄、卷附採購案資料。
（四）被告庚○○部分：證人甲○○之證詞及其所有記事簿內之
      記載、證人陳珴之證詞、尚武國小改善環境設備及教學設
      備黏貼憑證用紙影本、國鑫行之信封、標單、比價估價單
      影本、卷附採購案資料。
（五）被告丁○○部分：證人甲○○之證詞及其所有記事簿內之
      記載、證人徐茂榮之證詞、臺東縣商業會收發文登記簿、
      核銷黏貼憑證影本2紙、卷附採購案資料。
（六）被告丙○○部分：證人甲○○之證詞及其所有記事簿內之
      記載、證人史立鈞之證詞、開標紀錄、縣政府函併預算書
      、黏貼核銷憑證影本2紙、卷附採購案資料。
四、訊據被告戊○○等6人均堅決否認有收取回扣之犯行：
（一）被告戊○○辯稱：伊並未見過甲○○，伊只是代理校長，
      採購事項係分層負責，證人林煌崇的公文未均交伊批示，
      伊並未收取甲○○之回扣，亦未收到任何茶葉禮盒等語。
（二）被告己○○辯稱：伊僅係總務主任，廠商送回扣一般不會
      送到伊這邊；又送回扣之日期與採購案之日期相隔甚久，
      甲○○所述有錯誤；該校之採購案件係採公開招標形式，
      伊不可能私下指定由甲○○得標，且該教室防颱設備工程
      分2階段，均係由吳逢洲所經營之皇佳百葉窗承作，後續
      工程係以第1階段工程之結餘款發包，本來即可與原先承
      作之廠商議價處理，伊不可能收取甲○○之回扣；況甲○○之帳冊記載代號有問題，且有提到議員的部分，與伊無
      涉，伊確實未收取回扣等語。
（三）被告乙○○辯稱：伊並未將採購案委由甲○○處理，伊只
      是將廠商提供的預算書交總務陳鴻昌參考，至於總務如何
      訪價伊並不知悉；又伊於開標時，僅係協助陳鴻昌紀錄代
      筆抄寫而已；且伊將預算書送至臺東縣政府審核後也經過
      退回修改，伊並未委託甲○○找3家廠商，亦未收取回扣
      等語。
（四）被告庚○○辯稱：該校3件採購案均係採公開比價方式，
      投標廠商係分別以郵寄方式來投標，不是甲○○拿來的；
      又卷附之信封無郵寄痕跡與本案無關；伊並未指示總務陳
      珴如何做；且甲○○之帳冊上並未記載伊之姓名，記載之
      意義亦不清楚，伊並未收取回扣等語。
（五）被告丁○○辯稱：伊並未編訂或指定採用何預算書；又伊
      有批示發文給臺東縣商業會，亦有張貼公告，至臺東縣商
      業會為何未收到公文伊並不知悉；且甲○○亦提及其本來
      要送的回扣事後若未送，其返回後並未刪除更正；伊沒有
      收取回扣等語。
（六）被告丙○○辯稱：該校採購案係採公開招標，任何廠商均
      可前來參與，本件得標價格很低，廠商之利潤已不高，不
      可能再給回扣；又伊若有意將採購案交甲○○承作，何必
      分成2大項目；甲○○在鈞院亦證述其記載之意係要送但
      事後未送回扣，伊並未收取回扣等語。
五、經查：
（一）證據能力部分
      本件扣案甲○○之記事簿，係法務部調查局東部機動工作
      組（下稱東機組）人員在甲○○住所搜索時一併查扣之物
      ，而本件所涉之記事簿，在東機組調查時由該組人員影印
      後附卷，並提示甲○○查看，就各該記載內容部分，逐一
      請其加以解釋，而甲○○已確認卷附記事簿之內容為其所
      親自填寫等語，參以甲○○於填寫之初，並未預料日後會
      遭查扣，作為相關被告甚至係其本人涉案之證據，而甲○○在其住處遭搜索及其帳冊、記事簿等物遭扣押之際，同
      時經臺灣臺東地方法院檢察署檢察官向法院聲請裁定羈押
      獲准，足見本件記事簿在扣案後並無遭他人竄改、偽造之
      機會，是上開資料係由甲○○製作，且影本之內容與原本
      相符，應無疑議，本件尚不得遽謂其無證據能力。
（二）認定被告戊○○、己○○、乙○○、庚○○、丁○○、丙○○等6人無前開犯罪事實，所憑證據部分
 (一)被告戊○○部分
 (1)證人甲○○稱透過林煌崇將回扣交予被告戊○○部分不可採
   之理由
   證人甲○○於偵查中及原審證稱：「我都是和永安國小的林
   煌崇接觸的，這2筆錢也是拜託林煌崇轉交的。」、「我沒有
   直接拿給陸某，我是拿給林煌崇，請他轉交，因為我和戊○○並不熟。」等語（90年偵字第1398號偵查卷一63、64頁、
   原審卷九12頁），是證人甲○○所謂交付被告戊○○回扣乙
   節，係指將回扣交給證人林煌崇轉交，其並非直接交給被告
   戊○○。然依證人林煌崇於調查站及原審審理時均證稱甲○○並未要求其轉交現金給被告戊○○，僅曾代為轉送茶葉禮
   盒1次等語（90年他字第68號偵查卷一22頁背面、52頁背面、
   原審卷九56頁），惟該茶葉禮盒內究係何物，是否裝有現金
   ，即有疑議，經原審質問證人林煌崇證稱：「（甲○○拿茶
   葉是用什麼東西包裝？）1個手提袋提著，茶葉外面有包起來
   ，寫著優良茶，那是比賽茶，是用紙包起來，我印象中我那1
   罐有封條，甲○○放1斤在我桌上，另1斤請我轉交給校長。
   」、「（你是否有看給校長袋子中的東西？）我沒有看。」
   等語（原審卷九61頁），則茶葉禮盒既係以紙袋真空包裝又
   附上封條，應無剩餘空間再放置現金，況7萬元現金並非小數
   目，無法強行塞入茶葉內，而贈送回扣非可公然為之，證人
   甲○○自亦不可能將白花花之鈔票放置在裝茶葉之手提袋內
   ，任人發現，反而易引起注意，則本件尚不得遽認證人林煌
   崇所述之茶葉禮盒內係裝有證人甲○○所稱之回扣；至證人
   林煌崇雖於調查站時證稱其當時懷疑禮盒裡面應該有放錢，
   但因甲○○沒講，我也就不好問等語（前揭偵查卷53頁），
   惟其既未親眼看見禮盒內之現金，又未問過證人甲○○，則
   上開證詞顯係證人林煌崇臆測之詞，不足採信。基上所述，
   證人林煌崇縱有將證人甲○○所交付之茶葉禮盒轉交被告戊○○，但無證據證明該茶葉禮盒內確實裝有現金，故被告戊○○辯稱伊並未收受回扣等語，應堪採信。
 (2)證人甲○○對於贈送回扣之次數及包裝方式，所述情節前後
   不一，顯難採信
   依證人甲○○於調查站中證稱：3萬元我是在85年4月23日15
   時10分致送，…同樣的我在85年4月22日16時15分送了4萬元
   給戊○○等語（90年他字第68號卷一第86頁），嗣又證稱：
   是否放置茶葉禮盒中我已不記得，也不記得有送茶葉等語（
   前揭偵查卷二143頁背面），其於原審審理時證稱：「（你交
   給林煌崇時，是分2次或3次給？）我忘記了。」、「我用甚
   麼東西包裝我忘了。」、「我沒有辦法確定是否1次給」、「
   （你確定有金錢給林煌崇，你係用甚麼東西包裝交給林煌崇
   ？）禮盒。」、「（次數？）我忘記了。」等語（原審卷九
   33頁），本院審理時更改稱：「7萬元我是分2、3次給的。」
   （本院94年9月15日審判筆錄4頁），證人甲○○關於交付回
   扣之次數及包裝方式，在調查站人員第一次訊問提示記事簿
   時已無法確定，嗣後或證稱忘記次數，或證稱分2、3次給的
   云云，則當時究係贈送2次或3次，現金或禮盒，顯有疑議；
   而證人林煌崇卻又證稱其僅轉交茶葉禮盒1次，未轉交現金等
   語，已如前述，其證詞亦無法佐證證人甲○○之說法，是證
   人甲○○上開證詞有相互矛盾之瑕疵，不可採信。
 (3)證人甲○○認為被告戊○○收到回扣僅係臆測之詞
   證人甲○○證稱其有將錢送出去，也確實承作該3項採購案件
   ，沒有阻力發生，表示錢都有送到乙節（原審卷九14頁），
   惟經原審質問證人甲○○稱：錢都是送給證人林煌崇轉交，
   但事後並未問林煌崇是否有送到等語（原審卷九14頁），證
   人甲○○與被告戊○○並不熟悉，亦據證人甲○○證述在卷
   ，則其既未向被告戊○○求證，又未向代為轉交之證人林煌
   崇確認，徒以事後得標，即認被告戊○○有收到回扣，顯係
   臆測之詞，不可採信。
 (4)永安國小3件採購案之辦理，均符合法定方式，且查無證據證
   明被告戊○○有違法指定特定3家廠商進行比價之證據，被告
   戊○○經辦之「充實教學基本設備」、「本校綜合球場設備
   」、「分校綜合球場設備」等3件採購案，金額均在20萬元以
   上60萬元以下，有卷附永安國小底價單3紙在卷可稽（原審卷
   三33、78、120頁），依據卷附臺東縣政府80年6月25日府主
   二字第56070號函附臺東縣政府暨所屬各機關學校營繕工程及
   購置定置變賣財物內部審核程序表規定，應以比價方式為之
   ：在主辦機關門口公告，並通知當地有關工會『或』殷實廠
   商簽請首長核定進行比價辦理，是本件除應公告外，可通知
   當地有關工會，亦可逕行通知殷實廠商，二者擇一進行比價
   。本件永安國小已按前開規定公告並呈報臺東縣政府乙節，
   有公告3張附卷足憑（原審院卷三18、24、109頁），且本件
   參與投標之廠商除證人甲○○所經營之公司行號外，尚有其
   他與證人甲○○毫無任何關聯之廠商瑞德企業社、中華體育
   用品社參與投標，嗣經3家廠商比價結果，由投標金額最低之
   廠商得標承作，此有卷附採購案資料可證，而永安國小收受
   臺東縣政府函覆同意備查之函文後，亦僅由總務主任林煌崇
   ，在函文上擬辦欄分別記載「一、依規定核實辦理。二、通
   知殷實廠商3家，進行比價程序」、「一、依規定核實辦理。
   二、通知殷實廠商3家進行比價」、「一、查照辦理。二、通
   知3家殷實廠商進行比價」等字樣（原審卷三22、75、113頁
   ），其餘並未記載任何人之批示，亦未記載指定通知何一廠
   商進行比價，足認被告戊○○並未指示該校之承辦人員應指
   定那3家廠商進行比價，則本件採購案件之辦理方式，既與法
   定方式相符，且查無被告戊○○有指定特定之3家廠商進行比
   價之證據，顯見證人甲○○是否贈送回扣與其是否得標並承
   作採購案件未必具有關聯性，故證人甲○○所稱有贈送回扣
   並因而承作採購案件等語，即不足採信。
 (5)基上，證人甲○○既未親自贈送回扣予被告戊○○，而係由
   證人林煌崇代為轉交，且證人林煌崇稱僅轉交茶葉禮盒1次，
   該禮盒內是否係現金回扣乙節，並無從證明，則證人甲○○
   所稱被告戊○○收到回扣應係臆測之詞。另證人甲○○對於
   贈送回扣之次數及包裝方式，所述情節又前後不一，雖其事
   後確有承作前開採購案，然前開採購案之辦理，均符合法定
   方式，且查無證據證明被告戊○○有違法指定特定3家廠商進
   行比價之證據，則證人甲○○所稱交付回扣予被告戊○○乙
   節，即難採信。
 (二)被告丁○○部分：
 (1)證人甲○○係將現金交予徐茂榮，並無證據證明徐茂榮有將
   現金轉交被告丁○○
   證人甲○○於偵查中證稱：「本來要拿6萬元給校長，但是有
   摩擦，所以只拿5萬元，後來又減1萬元，只拿4萬元給徐茂榮
   。」等語（90年偵字第1398號卷一62頁），嗣於原審審理時
   改證稱：「7月2日我要去送錢時，我有跟校長（指被告）談
   過，確定要改成公開招標，所以產生摩擦，就沒有把錢給校
   長，應該是後來我再去找徐茂榮，請他幫忙跟校長說情…徐
   茂榮又不能幫我，我就把錢拿回來了。」等語（原審卷九20
   頁），顯見證人甲○○係將現金欲交給證人徐茂榮，並未將
   回扣交付被告丁○○甚明，而本件亦無證據證明證人徐茂榮
   有將前開回扣再轉送被告丁○○之情事，是被告辯稱並未收
   受證人甲○○之回扣等語，堪屬可採。
 (2)證人甲○○之證詞前後不一，且記事簿之記載有瑕疵
   扣案之記事簿上記載「1994 7/2關中陳訂5欠1」等字樣乙節
   ，證人甲○○於調查站中證稱：「本人要各交付3萬元共6萬
   元給被告丁○○…至所欠的1萬元有無致送已忘，5萬元確實
   有送給丁○○，送的過程已忘。」等語（90年他字第68號卷
   一91頁），於偵查中改證稱在7月2日前後拿4萬元到學校去給
   他等語（90年偵字第1398號卷一62頁），證人甲○○就回扣
   之金額忽而證稱5萬元，嗣又改稱4萬元，所述前後不一，已
   難以採信，況證人甲○○亦證稱其有事先記載贈送回扣，事
   後並未送出而未更正記載之情形（見被告乙○○(2)部分），
   故甲○○雖曾於其記事簿上為上開記載，然因該記載有諸多
   解釋之可能性，故不能以該記載有日期、金額、數字等內容
   ，即認被告丁○○有收受該款項之回扣。
 (3)本件2項採購案，係採公開比價之方式，與甲○○所稱不採公
   開招標之方式始贈送回扣之習慣不符
   被告丁○○所經辦之「地球科學儀器設備」及「理化科實驗
   儀器設備」等2項採購案件金額均在20萬元以上60萬元以下，
   有卷附關山國中第1次比價紀錄表2紙在卷可稽（原審卷一179
   、200頁），依據前開臺東縣政府內部審核程序表規定，應以
   比價方式為之：在主辦機關門口公告，並通知當地有關工會
   『或』殷實廠商簽請首長核定進行比價辦理，是本件除應公
   告外，可通知當地有關工會，亦可逕行通知殷實廠商，二者
   擇一進行比價。本件關山國中已按前開規定公告並通知臺東
   縣商業會乙情，有函稿、購置定置財物招標公告共4張附卷足
   憑（原審卷一171、172、192、193頁），且有3家廠商分別寄
   送之標單、比價估價單等資料參與比價，有卷附關山國中採
   購案資料可參。雖依卷附之臺東縣商業會之資料未記載收受
   本件關山國中之招標公告通知乙節，惟前開2 項採購案件均
   有發函通知臺東縣商業會等情，業據證人即當時擔任關山國
   中文書組長林弘山、徐茂榮證述在卷（90年他字第68號卷一3
   頁反面、45頁反面），衡諸一般經驗法則，郵寄信件後對方
   未收受之原因不一，有可能係郵政單位或收件人之遺漏，尚
   難以臺東縣商業會未收受本件招標公文，即認被告丁○○未
   按規定通知。因此，關山國中2項採購案件之辦理方式，與前
   開規定尚無不合，另佐以證人甲○○證稱其僅就直接比價之
   採購案件贈送回扣之習慣等語（見被告庚○○(2)部分），證
   人甲○○自無於本件採用公開比價方式之情形下，仍甘冒未
   得標之風險，致送回扣予被告丁○○之必要。
 (4)基上，證人甲○○所述前後不一，亦無證據證明證人徐茂榮
   有交現金予被告被告丁○○，且本件2項採購案既經合法之公
   開比價程序，採購公告已寄出，臺東縣商業會縱未收到，應
   難認可歸咎於被告丁○○，參酌卷附之證據資料，並無被告
   丁○○收受回扣之積極證據，難認被告丁○○有何收受回扣
   之不法犯行。
 (三)被告乙○○部分：
 (1)證人甲○○之證詞前後不一，且係在檢視記事簿後為陳述，
   但記事簿之記錄不清，可信度不高
   證人甲○○於調查站及偵查中均證稱其有交付回扣4萬7千元
   予被告乙○○，惟於原審審理時卻改證稱並未交付回扣予被
   告乙○○等語（90年他字第68號卷一90頁、90年偵字第1398
   號卷一65頁），並證稱：「我在調查站、偵查中因為都沒有
   資料讓我參考，我當時所述不對，我真的沒有碰到他。」、
   「（你在偵查中90年9月12日偵訊時，為何不說出上情？）因
   為當時我緊張，檢察官也沒有提示資料，議員跟校長的不一
   樣，校長不敢跟我要，因為他們是學者，而議員是我的經濟
   命脈。」等語（原審卷九16頁），本院審理時又改稱：「4.7
   是指預算金額或投標金額。」（本院94年9月15日審判筆錄5
   頁），所述前後不一，且如後所述（被告己○○部分），證
   人甲○○於調查站之證詞係在檢視其記事簿，依記憶而為證
   述，而偵查中均未提示任何證據，且其均未就如何致贈回扣
   等情回答（90年他字第68號偵查卷89、90頁、90年偵字第139
   8 號偵查卷65頁），而證人甲○○案發之際，因多起案件同
   時遭受偵訊，其帳冊或記事簿上關於收支款項之記錄，項目
   繁複，但均為簡單之代號、數字，因此，就其記憶上所及，
   於閱讀其個人之記事簿或帳冊後所為之回答，相互混淆，在
   所難免。
   故要求其在諸多案件中解讀全意，並逐一釐清，顯屬困難，
   其證詞與真實相符之可信度有多高，已容懷疑。況證人甲○○對於贈送回扣之時間、地點等過程，在調查站時即均證稱
   已忘記等語（90年他字第68號卷一90頁），而在偵查中亦未
   加說明，而當時又未經具結，其無須負擔偽證罪責，本件係
   屬違反貪污治罪條例之重罪，目的在嚴懲貪污等不法行為，
   故要符合該罪之構成要件，應採嚴格之證明，證人甲○○泛
   稱有贈送回扣，卻無法說明時間、地點，則當時是否確有其
   事，實難認定。
 (2)記事簿之記載，並不能證明被告乙○○確有收到回扣
   關於扣案記事簿上記載「1994 9/22陳樟4.7」等字樣乙節，
   經原審質問證人甲○○證稱：「無聊亂記是不會的，但有可
   能我去但是沒有碰到人我就回來，記載下來是為了加深印象
   ，這些記載是我要去之前就先記載好了。」、「（你去談完
   後，回來之後是否會更正或是補記你的筆記簿？）從筆記簿
   的現象來看是沒有。」等語（原審卷九10、43頁），證人甲○○與臺東縣市各機關、學校均有業務往來，不論貨款或回
   扣等各項收支均記載在其記事簿或帳冊上，而依其記事簿之
   內容，大多記載「日期、金額、數字或學校及代號」等簡單
   字樣，而贈送回扣，非屬可公開之事，證人甲○○自不可能
   一一求證受贈之他方，有無收到所交付之款項，故證人甲○○證稱其有致贈回扣予被告乙○○之意，而事先紀錄，但事
   後並未贈送予被告乙○○收受，亦未更正記錄等語，應屬可
   採。
 (3)「充實普通教室視聽教學設備」採購案之預算書，並無證據
   證明係證人甲○○所製作交付予經辦人陳鴻昌
   證人即當時擔任樟原國小總務主任之陳鴻昌於調查站中證稱
   預算書並非其親自製作，係校長交付等語（90年他字第68號
   卷二13頁），惟其亦不知悉預算書究係何人製作，則縱使該
   預算書係被告乙○○交予證人陳鴻昌，並無從證明係證人甲○○所製作交付；況證人陳鴻昌於原審審理時改證稱：「我
   的意思是說我拿了一些資料來製作（預算書）」、「可能是
   校長（指被告）拿資料給我，我進行訪價，看裡面的價格、
   規格是否符合，裝訂好之後再送縣政府核准」等語（原審卷
   九108頁），是本件尚難遽認被告乙○○所經辦採購業務之預
   算書係由證人甲○○提供。另本件採購案之比價紀錄，係經
   由比價過程開標，在場尚有主計人員共同為之，此有卷附之
   樟原國小第1次比價紀錄表可稽，被告乙○○縱使主持兼紀錄
   ，填寫比價紀錄表，亦僅係紀錄過程而已，並無參入個人主
   觀意見，實難遽認被告乙○○有委由證人甲○○製作預算書
   或其他勾串之不法情事。
 (4)基上，證人甲○○所述前後不一，而其記事簿之記載亦與事
   實有出入，可信性不高，參酌卷附之證據資料，並無被告乙○○收受回扣之積極證據，是難單憑證人甲○○於調查站、
   偵查中之證詞及其記事簿之記載而認定被告乙○○有收受回
   扣之不法犯行。
 (四)被告庚○○部分：
 (1)證人甲○○之證詞前後不一，可信性不高
   證人甲○○於調查站及偵查中證稱有交付回扣5萬元予被告庚○○（90年他字第68號卷一94頁、90年偵字第1398號偵查卷
   一67頁），惟於原審審理時改證稱沒有交付回扣，並證稱：
   「這筆10萬元的款項（90年他字第68號卷二30頁），後面有
   記載議員的名字林中平，記載數字五五，就是給議員的錢，
   這跟校長沒有關係，教育廳補助60的這筆款項，是我跟杜俊
   英的案件，5萬元是交到那邊去了，跟校長沒有關係，這是教
   育廳跟教育局爭取的款項，因為這是做在學校的工程，所以
   才這樣記載的。」、「（你在調查站也有拿這些資料給你看
   ，並請你表示意見，你回答85年4月29日是送回扣10萬元給校
   長，有何意見？我是按照調查員的說明來回答的，當時調查
   員並沒有讓我有很多的時間去解釋，因為議員的案件是這樣
   解讀，所以就一直這樣解讀下去了。」、「（為何你會突然
   想起事情的經過是這樣子的？）因為我看資料核對之後，才
   想起來的。」、「（當時調查站時，也有給你看資料並提示
   帳冊，為何你沒有想起來？）檢察官今天給我看資料，我看
   到議員的資料，我才回想起來的，錢交給議員了，跟學校沒
   有關係。」、「（你確定這15萬元沒有交給尚武國小的人員
   ？）我確定沒有交給尚武國小的人員。」、「（你再想清楚
   ，到底錢交給何人？）我確定10萬元是交給議員林忠平，5萬
   元是交給杜俊英。」等語（原審卷九17頁），證人甲○○於
   調查站及偵查中之陳述，未經具結，無須負擔偽證罪責，而
   本件係屬違反貪污治罪條例之重罪，目的在嚴懲貪污等不法
   行為，故要符合該罪之構成要件，應採嚴格之證明，是難遽
   以證人甲○○曾證稱有致贈回扣予被告庚○○，而認被告庚○○有收受回扣之情事。
 (2)本件3項採購案，係採公開比價之方式，與甲○○所稱不採公
   開招標之方式始贈送回扣之習慣不符
   證人甲○○於原審證稱其贈送回扣之習慣，對於不是採公開
   招標之案件，因有利潤，會送回扣，相反則否；20萬元以下
   其可直接拿估價單去辦理，20萬元以上其不會去送回扣，因
   學校相關人員還要開會，會因此生變等語（原審卷九44頁）
   ，而本件被告庚○○經辦之「改善環境及教學設備」、「改
   善教學設備」、「教室防護窗」等3項採購案件，金額均在20
   萬元以上60萬元以下，依據上開臺東縣政府暨所屬各機關學
   校營繕工程及購置定置變賣財物內部審核程序表規定，應以
   比價方式為之，但本件3項採購案件均係採用標準較高之「公
   開比價」方式為之，並經公告，有尚武國小開標記錄表3紙、
   臺東縣尚武國小購置定製變賣財物東尚小總字第五七七、七
   二九、七四八號公告3紙在卷可參（原審卷五9、74頁，卷六8
   、55、186、234頁），而該3件採購案，除國鑫行、育伸儀器
   及友聯行，為證人甲○○所經營之廠商外，尚有佳能行、正
   益儀器有限公司、主霖商行、東峻企業社等4家廠商，該4家
   廠商之負責人並非甲○○等情，業據證人甲○○證述在卷，
   且有上開4家廠商之投標資料在卷可參，而該四家廠商與證人
   甲○○之間並無合作或借牌關係，甲○○縱使事先致贈回扣
   ，並不能確保必然得標，則甲○○何必冒此風險？佐以其上
   開證述贈送回扣之習慣，其應無贈送回扣之必要，故證人甲○○於調查站及偵查中證稱有贈送回扣予被告庚○○之證詞
   ，不可採信。
 (3)記事簿之記載均與被告庚○○無關
   扣案之記事簿上記載「尚武00000000000教育廳補助60」、「
   尚武2+0 000000」、「尚武000000000000林忠平…統籌款」
   （90年他字第68號卷二30頁）等字樣乙節，證人甲○○對於
   其記事簿之記載方式係事先紀錄，但事後未必更正等情，已
   如前述（見被告乙○○(2)部分），且本件亦僅記載學校名稱
   而非人名，則其對象為何人不得而知。況前開內容亦記載議
   員林忠平之姓名，則本件尚難排除該款項係與林忠平議員有
   關之可能性；再者，上開記載內容其中「尚武00000000000
   教育廳補助60」及「尚武000000000000林忠平…統籌款」二
   部分，均有1條橫線劃過全部字樣之痕跡，而前後內容卻無劃
   線之痕跡，衡諸一般經驗法則，該條劃線之目的意在於刪除
   該條內容，況證人甲○○於本院審理時證稱：「第1筆打叉的
   部分…是代表沒有作這個工程也沒有送款。」（本院94年9月
   15日審判筆錄6頁），該項記載顯與被告庚○○無關，甚至因
   並未實際支出該筆金額而遭證人甲○○刪除，即屬可能之事
   ，故證人甲○○雖曾於其記事簿上為上開記載，然因該記載
   有諸多解釋之可能性，故不能以該記載有日期、金額、數字
   等內容，即認被告庚○○有收受該款項之回扣。
 (4)本件3項採購案，係採公開比價之方式，被告庚○○並無指定
   特定廠商之可能
   證人陳珴於調查站中固證稱3家廠商之估比價單係由證人甲○○提供，且校長庚○○決定交給甲○○承作等語（90年他字
   第68號卷一28頁），惟細繹該3項採購案之各家廠商所寄送之
   投標資料，均係以郵寄方式為之，此有卷附標封上之郵戳可
   稽（原審卷五、六），足認上開廠商均係以投寄郵筒之方式
   參與投標，而非由證人甲○○親自交付證人陳珴或學校其他
   人員。雖東機組人員於調閱尚武國小本件採購案件時另發現
   國鑫行之信封封面影本註記「尚武改善教學設備內附發票估
   價單」等字樣，惟當時信封內並未發現任何單據，僅由證人
   陳珴檢視後依信封字面解釋，則該信封是否同時裝有估價單
   或發票並無從查證，且本件既非以廠商直接持估比價單比價
   之方式招標，而各廠商投標金額不一，則在開標前，任何人
   均無法確知何一廠商得標，況開標時尚有其他監標人員在場
   ，此觀卷附開標記錄可知，則被告庚○○根本無指定特定廠
   商得標之可能。至證人陳珴雖又證稱曾將寄發臺東縣商業會
   之公告交證人甲○○郵寄乙節（90年他字第68號卷一28頁反
   面），證人陳珴係前項採購案件之承辦人，又兼任教師，工
   作繁重，因圖一時之便，請證人甲○○代為寄送公告，此乃
   常情，其無法預料證人甲○○事後是否如期寄送，故臺東縣
   商業會縱未收到本件採購案件公告，亦係證人陳珴業務上之
   疏漏，難認與被告庚○○相涉。本件復查無其他積極證據證
   明被告庚○○有何指定特定廠商之不法情事，是證人陳珴於
   調查站中之證詞既與卷附證據資料有諸多矛盾，是其於調查
   站所述之瑕疵顯而易見，不足採信。
 (5)基上，證人甲○○所述前後不一，而其記事簿之記載亦與事
   實有出入，可信性不高，證人陳珴在調查站中之證詞亦有瑕
   疵而不足採信，參酌卷附之證據資料，並無被告庚○○收受
   回扣之積極證據，難認被告庚○○有何收受回扣之不法犯行
   。
 (五)被告丙○○部分：
 (1)證人甲○○之證詞前後不一，且係在檢視記事簿後為陳述，
   但記事簿之記錄不清，可信度不高
   證人甲○○於調查站及偵查中均證稱其有交付回扣24萬元予
   被告丙○○等語（90年他字第68號卷一92頁、90年偵字第
   1398號偵查卷65頁），惟其於原審審理時改證稱：「（對你
   在調查站所述有何意見？）這有可能是拿議員的筆記本，根
   據議員的情形下去解說。」、「依照這種情形，應該是有要
   送但是沒送。」等語（原審卷九24頁），所述前後不一。而
   證人甲○○在調查站及偵查中均未經提示全部卷證資料，且
   證述致送回扣之過程，完全未提及時間、地點及贈送之方式
   ，又在調查站證稱其贈送過程已忘記等語（90年他字第68號
   卷一92頁），偵查中又未經具結，其無須負擔偽證罪責，
   本件係屬違反貪污治罪條例之重罪，目的在嚴懲貪污等不法
   行為，故要符合該罪之構成要件，應採嚴格之證明，證人甲○○泛稱有贈送回扣，卻無法說明時間、地點，則當時是否
   確有其事，實難認定。
 (2)本件採購案，係採公開比價之方式，與甲○○所稱不採公開
   招標之方式始贈送回扣之習慣不符
   證人甲○○證稱僅對於20萬元直接比價之採購案件，有贈送
   回扣之習慣等語。然本件被告丙○○經辦之「充實專科教室
   設備」採購案，金額在2百萬元以上，依據上開臺東縣政府暨
   所屬各機關學校營繕工程及購置定置變賣財物內部審核程序
   表規定，應以公開招標方式為之，上開採購案件亦係採公開
   招標方式辦理之事實，業據證人史立鈞於調查站及原審審理
   時證述屬實（90年他字第68號卷一38頁、原審卷九125頁），
   本件既屬公開招標，各地廠商均能前來參與投標，且在公開
   場合有其他單位人員出席之情況下開標，證人甲○○在此情
   況下致送回扣，顯然要冒極大之風險，且本件採購案件之金
   額甚高於其他案件，利潤較難評估，顯與證人甲○○證述其
   贈送回扣之習慣不符。
 (3)記事簿之記載均與被告丙○○無關
   扣案之記事簿上記載「1994 9/23陳大中24」等字樣乙節，惟
   觀諸證人甲○○記事簿內其餘記載形式，一般註明日期、金
   額外，時而寫校名稱，時而僅寫姓氏之單字，但本件係記載
   「陳大中」，其可能代表之意義甚多，或係人名，或係校名
   ，而校名又可能係指任一學校，況被告之名字又非陳大中，
   是由其記載之形式觀之，應與被告丙○○無關，況證人甲○○亦證稱其有事先記載贈送回扣，事後並未送出而未更正記
   載之情形（見被告乙○○(1)部分）該記事簿上之記載顯然不
   得作為證人甲○○有贈送回扣給被告丙○○之證據。
 (4)本件「充實專科教室設備」採購案之預算書，並無證據證明
   係證人甲○○所製作交付予被告丙○○
   證人即當時擔任大武國中事務主任史立鈞於調查站中雖證稱
   預算書並非其親自製作，惟其亦不知悉預算書究係何人製作
   ，且本件之預算書既已完成，其即未實際訪價等語（90年他
   字第68號卷一37頁反面），惟縱使該預算書係在證人史立鈞
   到任之前即已製作完成，亦無從查證預算書之來源，故難認
   定係證人甲○○所製作交付者，甚至係證人甲○○交付被告
   丙○○。又原審質問證人史立鈞證稱：「（你沒有再去詢價
   的原因？）我們學校有1個審查小組，如果有不好的地方，他
   們會提出改善，我們還會去詢問其他學校，是否還有其他類
   似的單價。」等語（原審卷九131頁），可見證人史立鈞固未
   實際訪價，然在上開學校諸多人員的參與審查下，該採購案
   之金額尚不至於由其中某人所控制，況本件亦無積極證據證
   明證人甲○○有何事先知悉底價之情事，是不得遽以事後係
   由證人甲○○所經營之廠商得標，即謂證人甲○○已因事先
   知悉得標結果而有何操控投標金額之情事。
 (5)本件採購案，雖分項發包，但仍採公開招標方式，難認有何
   不法情事
   至證人史立鈞證稱被告丙○○將本件採購案分成兩大項發包
   ，1項由甲○○承包，另1項由臺南的廠商承包乙節，此為被
   告丙○○所自承，然該採購案縱使由被告丙○○分割成2件採
   購案件，但採購案件之金額仍未因此降低而改變招標形式，
   仍一律均採公開招標之程序辦理，此據證人史立鈞證述在卷
   ，倘若被告丙○○有意將採購案件由證人甲○○承作，自應
   細分成較低金額之多項採購案，以利證人甲○○透過直接比
   價之方式得標，惟本件仍以公開招標之形式，反造成證人甲○○得標之不便，從而，由採購案件之進行觀之，亦不得因
   此視被告丙○○與證人甲○○間有何勾串或不法情事。
 (6)基上，證人甲○○前後證述不一，而扣案記事簿之記載亦有
   瑕疵而不得遽為不利於被告丙○○之認定，本件復無其他證
   據足供證明被告丙○○與證人甲○○之間有何勾串，且無被
   告丙○○收受回扣之積極證據，是難認定被告丙○○有何收
   受回扣之不法犯行。
 (六)被告己○○部分：
 (1)證人甲○○之證詞係在檢視記事簿後為陳述，但記事簿之記
   錄不清，可信度不高
   證人甲○○於調查站至原審審理時均證稱依其記事簿之記載
   ，其曾就新生國小3件採購案件分別致贈被告己○○3萬元、
   5萬元及10萬元之回扣等情，惟觀諸證人甲○○在調查站及偵
   查中之筆錄，東機組人員僅提示甲○○個人記事簿解釋其意
   ，而偵查中並未提示任何證據資料（90年他字第68號偵查卷
   一94-96頁、90年偵字第1398號偵查卷67-68頁），足見甲○○於調查站係在檢視其記事簿後，依其記憶而為證述，但甲○○於原審證稱：「我是按照調查員的說明來回答的，當時
   調查員並沒有讓我有很多時間去解釋，因為議員的案件是這
   樣解讀，所以就一直這樣解讀下去。」、「（為何你會突然
   想起事情是這樣子？）因為我看資料核對之後，才想起來的
   。」等語（原審卷九頁17、18頁），且證人甲○○在其帳冊
   或記事簿上關於收支款項之記錄，項目繁複，但均為簡單之
   代號、數字，是否一一記錄亦單憑證人甲○○之習慣，而甲○○自其遭東機組人員搜索並經法院裁定羈押後，陸續接受
   調查及偵訊之案件甚多，其中不乏涉及臺東縣議員及各鄉鎮
   市民代表等關於小型工程款或收取回扣之案件，此為本院職
   務上所已知者，是其記憶上所及者，均係閱讀其個人之記事
   簿或帳冊後所為之回答，相互混淆，在所難免。故而要求其
   在諸多案件中解讀全意，並逐一釐清，顯屬困難，其證詞與
   真實相符之可信度有多高，已容懷疑。
 (2)筆記簿之記載，有重大瑕疵，且被告己○○經辦之3項採購案
   系採公開投標，並非證人甲○○得標承作，甲○○並無致贈
   回扣之理由
 「充實體育遊戲器材」之採購案：其記事簿上記載「新生000
   000000鄭安定向教育局爭取」等字樣（90年他字第68號偵查
   卷一70頁），不僅並未記載被告己○○之名字或代號，反特
   別註記「鄭安定」議員之名字，證人甲○○曾證稱其若有記
   載議員之姓名，則該款項即與該議員有關等語（原審卷九17
   頁），足認該項記載與案外人鄭安定議員相關，而與被告己○○無關；又細繹上開記載內容有1條橫線劃過全部字樣之痕
   跡，而前後內容卻無劃線之痕跡，衡諸一般經驗法則，該條
   劃線之目的意在於刪除該條內容，故甲○○是否因並未實際
   支出該筆金額而刪除，即非不可能，是難以該項記載即認證
   人甲○○有支付回扣予被告己○○之情事。
 「充實各科教育設備」之採購案：其記事簿上記載「新生3
   9/25」等字樣（90年他字第68號偵查卷一67頁），依證人甲○○證稱：「新生」係指新生國小，「3」指3萬元，「9/25
   」係指9月25日等語（原審卷九26頁），但該筆支出之目的及
   對象均未註明，而對照其同頁之內容，卻有記載例如「林忠
   平50 9/25」、「林正行4 9/25」包含姓名、數字及日期等字
   樣之情形，足供辨識對象、金額及日期，則本件既僅記載學
   校名稱、日期及金額，學校有諸多人員，如何確定對象究係
   何人？是證人甲○○縱使於9月25日有支付新生國小3萬元，
   然究竟支付何人、目的為何均不得而知，實難據此認定證人
   甲○○支付新生國小3萬元即係支付被告己○○之回扣。
 「教室防颱設備（後續工程）」之採購案：其記事簿上固記
   載「新生國小防颱皇佳000000 0000000000大約40游主任已付
   完10」等字樣（90年他字第68號偵查卷一73頁），然查：
 (甲)本件採購案件係分成二階段包括「教室防颱設備工程」及「
   教室防颱設備後續計劃」，第1階段參與廠商為天下福工程有
   限公司、大友鋁門窗行、皇佳百葉窗等3家廠商投標，由證人
   吳逢洲經營之皇佳百葉窗以250萬元金額得標承作，第2階段
   亦由同一廠商以227萬7千5百78元承作，此有新生國小教室防
   颱設備（含後續計劃）合約書、決算書、預算書、招標開標
   紀錄表等件在卷足憑；又本件因金額較高，該校於辦理第1階
   段工程發包時即採取公開招標之方式，業據被告己○○供明
   在卷，並經證人吳逢洲、甲○○證述屬實（90年偵字第1398
   號偵查卷67頁），並有上開開標紀錄表可參，且證人甲○○
   又證稱：「（你提到你用250萬元去搶標，是否正確？）第1
   標、第2標到底多少錢我忘記了，那應該是皇佳去搶標，那不
   是我的牌。」等語（原審卷九39頁），是證人甲○○所經營
   之公司行號並未以任何方式（包括借牌）參與本件工程之投
   標，應無疑義。
 (乙)證人甲○○之筆記簿上雖記載「大約40游主任已付完10」等
   字樣，並證稱其預計以4百萬元得標，要付出40萬元回扣，先
   行給付10萬元乙節，惟其於原審審理時證稱：「20萬元以下
   我可以直接拿估價單去辦理，這個20萬元以上我不會去送回
   扣，…寄標單的我就沒有送回扣，因為學校還有相關人員還
   要開會，可能會有人有其他的意見，會因此生變，但有機會
   的話我還是會寄，估價單我才會送回扣。」等語（原審卷九
   44頁），而本件既屬公開招標之案件，參與廠商不一，中途
   容易生變，且投標金額過高，不易壓低，利潤較少，堪認證
   人甲○○並無事先支付回扣之可能，互核其前後之證詞，與
   其記載之筆記簿，顯然有相互矛盾之處，是證人甲○○縱使
   記載「大約40游主任已付完10」等字樣，惟該金額是否係指
   回扣，尚有疑問。
 (丙)又依卷附新生國小充實教室防颱設備補充說明書第23點規定
   ，工程決標後尚有結餘款，就剩餘部分，得與原廠商以相同
   單價、材質、規格訂約採購，本件第2階段「教室防颱設備後
   續計劃部分」，依上開規定即可與原廠商皇佳百葉窗直接議
   價等情，業據證人即當時任職新生國小之張義龍證述在卷，
   而證人吳逢洲亦確實在第2階段發包時直接與該校進行議價，
   亦經證人即當時任職新生國小人事管理員之王皓暹結證屬實
   ，則本件全部工程包括後續計劃均由廠商皇佳百葉窗負責承
   作，證人甲○○既無參與投標之機會，又未實際施作工程，
   何須支付被告己○○10萬元回扣？
 (丁)本件第2階段後續計劃部分，在第1次開標前，即由該校校長
   在廠商面前說明結餘款之處理以議價方式為之等情，業據證
   人王皓暹證述無訛，而驗收人員，有設備組長、主計、生活
   教育組長等人，並非被告己○○1人可獨自決定，其既無法排
   除其他人力因素介入，被告己○○1人又無以總攬決定權，則
   證人甲○○何須致贈回扣予被告己○○？
 (3)基上，證人甲○○雖證稱其曾贈送回扣予被告己○○，惟該
   證詞顯然互相矛盾，佐以其筆記簿之記載亦前後不一致，則
   其證詞及記事簿內容是否與事實相符，顯有疑議；且本件全
   部工程並非證人甲○○得標承作，則在無積極證據證明被告
   甲○○自該工程有獲取任何利潤之情況下，亦難遽認其有何
   致贈回扣之理由，故單憑甲○○上開有瑕疵之證詞及筆記簿
   內容，尚難遽認被告己○○有收受證人甲○○所交付之回扣
   。
六、綜上各點所述，本件證人甲○○於調查站及偵查中之證詞及
    其記事簿之記載有前述諸多瑕疵，顯難遽認與事實相符；而
    卷內之證據資料亦無法證明被告6人有何收受回扣之犯行，
    是被告6人均辯稱未收受回扣等語，尚屬可採。此外，復查
    無其他積極證據足資認定被告戊○○等六人有何公訴人所指
    之犯行，揆諸首揭規定，既無積極證據認定被告等6人有收
    受回扣之犯行，自屬不能證明其等犯罪，原審判決被告等6
    人無罪，核無不當，檢察官上訴指摘被告等6人犯罪，多持
    臆測之詞，為無理由，應予駁回。
據上論斷，應依刑事訴訟法第368條，判決如主文。
本案經檢察官崔紀鎮到庭執行職務。
中　　華　　民　　國　　94　　年　　11　　月　　24　　日
                  刑事庭審判長法  官  謝志揚
                              法  官  賴淳良
                              法  官  湯文章
以上正本證明與原本無異。
如不服本判決，應於判決送達後10日內向本院提出上訴狀。（須
附繕本）
                              書記官  李德霞
中　　華　　民　　國　　94　　年　　11　　月　　24　　日
